---
title: "LAB 27 (MD)"
author: "AnaGSanjuanM"
date: "2023-02-23"
output: html_document
---

---------------LABORATORIO 27---------------------

Tidy data - datos ordenados - Parte 3


Cargar paquete tidyverse
```{r}
library(tidyverse)
```

Cargar paquete de datos
```{r}
library("datos")
```

Cargar las tablas del paquete de datos como tibble
```{r}
datos::tabla1
datos::tabla2
datos::tabla3
datos::tabla4a
datos::tabla4b
```

Se obtienen los dataframe de las tablas
```{r}
df1 <- data_frame(tabla1)
df2 <- data_frame(tabla2)
df3 <- data_frame(tabla3)
df4a <- data_frame(tabla4a)
df4b <- data_frame(tabla4b)
```

Exportar los dataframes originales
```{r}
write.csv(df1,file="df1.csv")
write.csv(df2,file="df2.csv")
write.csv(df3,file="df3.csv")
write.csv(df4a,file="df4a.csv")
write.csv(df4b,file="df4b.csv")
```

Ordenar datos con la tabla4a (PIVOTAR). Se añade el operador pipe %>% (presionando ctrl Shift M)

Se genera objeto llamado t4a_PIVOTANTE (será una tabla ordenada), para pivotear a lo largo (pivot_longer)

Las columnas están dadas por los años y se reemplazará el nombre por anio en los que englobará los dos momentos en el tiempo.

Los valores se tomarán como casos.
```{r}
t4a_PIVOTANTE = tabla4a %>%
  pivot_longer(cols=c("1999", "2000"), names_to="anio", values_to = "casos")
```

Para visualizar
```{r}
t4a_PIVOTANTE
```

1. Pivotar tabla 4b

Ordenar datos con la tabla4b (PIVOTAR). Se añade el operador pipe %>% (presionando ctrl Shift M)

Se genera objeto llamado t4b_PIVOTANTE (será una tabla ordenada), para pivotear a lo largo (pivot_longer)

Las columnas están dadas por los años y se reemplazará el nombre por anio en los que englobará los dos momentos en el tiempo.

Los valores se tomarán como poblacion.
```{r}
t4b_PIVOTANTE = tabla4b %>%
  pivot_longer(cols=c("1999", "2000"), names_to="anio", values_to = "poblacion")
```

Para visualizar
```{r}
t4b_PIVOTANTE
```

2. Combinar las versiones ordenadas de tabla4a y tabla4b (ocupando dplyr)

Generar objeto llamado unión de las tablas 4 (a y b) que será igual a una unión a partir de la izquierda (left_join)

Se unen la t4a_PIVOTANTE y la t4b_PIVOTANTE
```{r}
union_t4 = left_join(t4a_PIVOTANTE, t4b_PIVOTANTE)
```

Para visualizar
```{r}
union_t4
```

Exportar resultados tabla4a + tabla4b (ordenada)
```{r}
write.csv(union_t4, file="union_t4.csv")
```

3. DATOS ANCHOS CON TABLA 2

Para visualizar
```{r}
df2
```

Es una base de datos larga, por lo que debemos hacerla ancha

Pivotar tabla 2 "A LO ANCHO"

Se crea objeto llamdo t2_ancha. Será igual a la tabla2 original pero con filtro (operador pipe)

Como el pivotaje será a lo ancho, se ocupará pivot_wider.

Se establecen nombres (names_from) que será igual a tipo. Values_from será igual a cuenta
```{r}
t2_ancha = tabla2 %>% 
  pivot_wider(names_from = tipo, values_from = cuenta)
```

Para vsisualizar
```{r}
t2_ancha
```

Exportar la tabla ordenada recien creada
```{r}
write.csv(t2_ancha, file = "t2_ancha.csv")
```

-------------INICIO DE LAB27--------

FUNCIÓN SEPARAR

PRIMERA SEPARACIÓN

La tabla3, que tiene un problema diferente

Ver tabla3
```{r}
df3
```

Tenemos una columna (tasa) en la que se ve una variable partida en dos (númerador: número de casos y denominador:la población)

Para tener una base ordenada, necesitamos separar la columna tasa en casos y población

El objeto se llamará SEPARADO_1 el cual tendrá como input la tabla3

Se coloca el operador pipe para filtrar: separar (separate) la columna tasa, es decir, partirla en dos columnas: "casos" y "poblacion"
```{r}
SEPARADO_1 = tabla3 %>% 
  separate(tasa, into = c("casos", "poblacion"))
```

Para visualizar
```{r}
SEPARADO_1
```

SEGUNDA SEPARACIÓN: POR CARACTERES QUE SEPARAN LOS DATOS

Tenemos una columna (tasa) en la que se ve una variable partida en dos (númerador: número de casos y denominador:la población)

Para tener una base ordenada, necesitamos separar la columna tasa en casos y población

El objeto se llamará SEPARADO_2 el cual tendrá como input la tabla3

Se coloca el operador pipe para filtrar: separar (separate) la columna tasa, es decir, partirla en dos columnas: "casos" y "poblacion"

Se añadirá que la separación sea dada por el caracter / (la diagonal) que aparece en el dataframe (df3)
```{r}
SEPARADO_2 = tabla3 %>% 
  separate(tasa, into = c("casos", "poblacion") , sep = "/")
```

Para visualizar
```{r}
SEPARADO_2
```

TERCERA SEPARACIÓN: DIVISIÓN DE AÑOS: COLUMNA SIGLO Y COLUMNA ANIO

Tenemos una columna (anio) en la que se ven dos tipos de datos (1999 y 2000)

Para tener una base ordenada, necesitamos separar la columna anio en siglos y anios

El objeto se llamará SEPARADO_3 el cual tendrá como input la tabla3

Se coloca el operador pipe para filtrar: separar (separate) la columna anio, es decir, partirla en dos columnas: "siglo" y "anio"

La separación estará dada por dos primeros números
```{r}
SEPARADO_3 = tabla3 %>% 
  separate(anio, into = c("siglo", "anio"), sep = 2)
```

Para visualizar
```{r}
SEPARADO_3
```

Ahora vamos a unir la tabla generada anteriormente

Podemos usar unite() para unir las columnas siglo y anio creadas en el ejemplo anterior

Creamos onjeto llamado UNION_1, que será igual a la tabla SEPARADO_3.

Se activa el operador pipe %>% para que una (unit), es decir, se hará una nueva columna que esté integrada por la columna siglo y la couna anio
```{r}
UNION_1 = SEPARADO_3 %>% 
  unite(nueva, siglo, anio)
```

Para visualizar
```{r}
UNION_1
```

La nueva columna muestra un guion bajo, por lo que debemos retirarlo

En este caso también necesitamos el argumento sep por defecto

Pondrá un guión bajo (_) entre los valores de las distintas columnas. Si no queremos ningún separador usamos ""

Podemos usar unite() para unir las columnas siglo y anio creadas 

Creamos objeto llamado UNION_2, que será igual a la tabla SEPARADO_3.

Se activa el operador pipe %>% para que una (unit), es decir, se hará una nueva columna que esté integrada por la columna siglo y la couna anio

Pero que en la separación omita cualquier caracter
```{r}
UNION_2 = SEPARADO_3 %>% 
  unite(nueva, siglo, anio, sep="")
```

Para visualizar
```{r}
UNION_2
```

------------------------FIN DE LABORATORIO 27----------------